---
title: "Arboles de Desición"
author: "Erick Marroquín"
date: "2026-03-13"
output: html_document
---

```{r setup, include=FALSE}
knitr::opts_chunk$set(echo = TRUE, warning = FALSE)
```

# Introducción

Este documento analiza el famoso dataset del Titanic para construir un
modelo de árbol de decisión que prediga si un pasajero sobrevivió o no
al hundimiento del barco el 15 de abril de 1912.

El objetivo pedagógico es recorrer el flujo completo de un análisis de
aprendizaje supervisado:

1. Descripción del problema y las variables.
2. Análisis exploratorio de datos (EDA).
3. Preprocesamiento.
4. Ingeniería de variables (Feature Engineering).
5. Entrenamiento de un modelo base.
6. Evaluación del modelo.
7. Ajuste de hiperparámetros (tuning) con validación cruzada.
8. Random Forest.
9. Comparación de resultados.

---

# Paquetes necesarios

```{r paquetes, message=FALSE, warning=FALSE}
# Instalación (solo la primera vez — descomentá si es necesario):
# install.packages(c("tidyverse", "rpart", "rpart.plot", "caret", "Hmisc", "ranger"))

# tidyverse: colección de paquetes para manipulación y visualización de datos.
library(tidyverse)

# rpart: implementación de árboles de decisión (Recursive PARTitioning).
library(rpart)

# rpart.plot: visualización mejorada de árboles rpart.
library(rpart.plot)

# caret: framework para entrenamiento, tuning y validación de modelos.
library(caret)

# Hmisc: herramientas útiles para describir y explorar datos.
library(Hmisc)

# ranger: implementación rápida de Random Forest con más hiperparámetros.
library(ranger)
```

---

# Carga de datos

```{r carga}
# Leer el archivo CSV descargado desde Kaggle.
# Asegurate de que el archivo "Titanic-Dataset.csv" esté en el mismo
# directorio que este .Rmd, o ajusta la ruta según corresponda.
titanic <- read.csv("Titanic-Dataset.csv", stringsAsFactors = FALSE)

# Verificar las dimensiones: filas (pasajeros) y columnas (variables).
cat("Filas:", nrow(titanic), "\n")
cat("Columnas:", ncol(titanic), "\n")

# Ver las primeras 6 filas para tener una primera impresión del dataset.
head(titanic)
```

---

# Descripción de variables

El dataset contiene información sobre 891 pasajeros del Titanic.
A continuación se describe cada variable:

```{r descripcion-tabla, echo=FALSE}
descripcion <- data.frame(
  Variable   = c("PassengerId", "Survived", "Pclass", "Name", "Sex",
                 "Age", "SibSp", "Parch", "Ticket", "Fare",
                 "Cabin", "Embarked"),
  Tipo       = c("Entero", "Entero (0/1)", "Entero (1/2/3)",
                 "Texto", "Texto", "Numérico", "Entero", "Entero",
                 "Texto", "Numérico", "Texto", "Texto"),
  Descripcion = c(
    "Identificador único del pasajero",
    "Variable objetivo: 1 = Sobrevivió, 0 = No sobrevivió",
    "Clase del ticket: 1ª (alta), 2ª (media), 3ª (baja)",
    "Nombre completo del pasajero",
    "Sexo: male / female",
    "Edad en años",
    "Número de hermanos/cónyuge a bordo",
    "Número de padres/hijos a bordo",
    "Número de ticket",
    "Tarifa pagada (en libras esterlinas)",
    "Número de camarote",
    "Puerto de embarque: C=Cherburgo, Q=Queenstown, S=Southampton"
  )
)

knitr::kable(descripcion, caption = "Descripción de variables del dataset Titanic")
```

> **Variable objetivo:** `Survived` — lo que el modelo debe aprender a predecir.

---

# Análisis Exploratorio de Datos (EDA)

## Resumen estadístico

```{r resumen}
# summary() muestra estadísticas básicas para cada variable:
# mínimo, máximo, media, mediana, y conteo de valores NA.
summary(titanic)
```

## Valores faltantes

```{r valores-faltantes}
# Contar cuántos NA tiene cada columna.
na_por_columna <- colSums(is.na(titanic))

# Mostrar solo las columnas que tienen al menos 1 NA.
na_por_columna[na_por_columna > 0]
```

```{r barras-na}
na_df <- data.frame(
  variable  = names(na_por_columna),
  faltantes = as.integer(na_por_columna)
) %>%
  filter(faltantes > 0)

ggplot(na_df, aes(x = reorder(variable, -faltantes), y = faltantes)) +
  geom_col(fill = "#e74c3c") +
  geom_text(aes(label = faltantes), vjust = -0.4, size = 4) +
  labs(
    title = "Valores faltantes por variable",
    x = "Variable",
    y = "Cantidad de NAs"
  ) +
  theme_minimal()
```

## Distribución de la variable objetivo

```{r distribucion-survived}
titanic %>%
  mutate(Survived = factor(Survived, labels = c("No sobrevivió", "Sobrevivió"))) %>%
  ggplot(aes(x = Survived, fill = Survived)) +
  geom_bar() +
  geom_text(stat = "count", aes(label = ..count..), vjust = -0.4, size = 5) +
  scale_fill_manual(values = c("#e74c3c", "#2ecc71")) +
  labs(
    title = "Distribución de supervivencia",
    x = NULL,
    y = "Número de pasajeros"
  ) +
  theme_minimal() +
  theme(legend.position = "none")
```

> El dataset está desbalanceado: murieron más pasajeros de los que sobrevivieron.
> Esto es importante al interpretar la precisión del modelo.

## Supervivencia por sexo

```{r supervivencia-sexo}
titanic %>%
  mutate(Survived = factor(Survived, labels = c("No", "Sí"))) %>%
  ggplot(aes(x = Sex, fill = Survived)) +
  geom_bar(position = "fill") +
  scale_y_continuous(labels = scales::percent) +
  scale_fill_manual(values = c("#e74c3c", "#2ecc71")) +
  labs(
    title = "Tasa de supervivencia por sexo",
    x = "Sexo",
    y = "Proporción",
    fill = "Sobrevivió"
  ) +
  theme_minimal()
```

## Supervivencia por clase de ticket

```{r supervivencia-clase}
titanic %>%
  mutate(
    Survived = factor(Survived, labels = c("No", "Sí")),
    Pclass   = factor(Pclass, labels = c("1ª Clase", "2ª Clase", "3ª Clase"))
  ) %>%
  ggplot(aes(x = Pclass, fill = Survived)) +
  geom_bar(position = "fill") +
  scale_y_continuous(labels = scales::percent) +
  scale_fill_manual(values = c("#e74c3c", "#2ecc71")) +
  labs(
    title = "Tasa de supervivencia por clase de ticket",
    x = "Clase",
    y = "Proporción",
    fill = "Sobrevivió"
  ) +
  theme_minimal()
```

## Distribución de edad

```{r distribucion-edad}
titanic %>%
  filter(!is.na(Age)) %>%
  mutate(Survived = factor(Survived, labels = c("No sobrevivió", "Sobrevivió"))) %>%
  ggplot(aes(x = Age, fill = Survived)) +
  geom_histogram(binwidth = 5, alpha = 0.7, position = "identity") +
  scale_fill_manual(values = c("#e74c3c", "#2ecc71")) +
  labs(
    title = "Distribución de edad por supervivencia",
    x = "Edad",
    y = "Frecuencia",
    fill = NULL
  ) +
  theme_minimal()
```

## Tarifa pagada por clase

```{r tarifa-clase}
titanic %>%
  mutate(Pclass = factor(Pclass, labels = c("1ª Clase", "2ª Clase", "3ª Clase"))) %>%
  ggplot(aes(x = Pclass, y = Fare, fill = Pclass)) +
  geom_boxplot(outlier.colour = "#e74c3c", outlier.size = 2) +
  scale_fill_brewer(palette = "Blues") +
  labs(
    title = "Distribución de tarifa por clase",
    x = "Clase",
    y = "Tarifa (libras esterlinas)"
  ) +
  theme_minimal() +
  theme(legend.position = "none")
```

---

# Preprocesamiento

## Selección de variables

```{r seleccion}
# Conservamos Name porque extraeremos el título.
# Conservamos Age porque crearemos una variable categórica a partir de ella.
titanic_clean <- titanic %>%
  select(Survived, Pclass, Sex, Age, SibSp, Parch, Fare, Embarked, Name)

cat("Variables seleccionadas:", ncol(titanic_clean), "\n")
```

## Imputación de valores faltantes

```{r imputacion}
# Age: imputar los NA con la mediana.
mediana_edad <- median(titanic_clean$Age, na.rm = TRUE)
titanic_clean$Age[is.na(titanic_clean$Age)] <- mediana_edad

cat("Mediana de edad usada para imputación:", mediana_edad, "\n")

# Embarked: imputar con la moda.
moda_embarked <- names(sort(table(titanic_clean$Embarked), decreasing = TRUE))[1]
titanic_clean$Embarked[titanic_clean$Embarked == ""] <- moda_embarked

cat("Moda de Embarked usada para imputación:", moda_embarked, "\n")
cat("NAs restantes:", sum(is.na(titanic_clean)), "\n")
```

---

# Ingeniería de Variables (Feature Engineering)

El preprocesamiento limpia los datos tal como están. La ingeniería de
variables va un paso más allá: **crea nuevas variables** que el modelo
no podría descubrir por sí solo a partir de los datos en bruto.

## Extracción del título

Los nombres tienen el formato `Apellido, Título. Nombre`. El título
(`Mr.`, `Mrs.`, `Miss.`, `Master.`) concentra en una sola palabra
información sobre sexo, edad aproximada y clase social.

```{r extraer-titulo}
titanic_clean <- titanic_clean %>%
  mutate(
    Title = str_extract(Name, ",\\s([A-Za-z]+)\\."),
    Title = str_remove_all(Title, ",\\s|\\."),
    Title = str_trim(Title)
  )

table(titanic_clean$Title)
```

```{r consolidar-titulos}
# Títulos raros se consolidan en "Rare" para evitar ruido.
titanic_clean <- titanic_clean %>%
  mutate(
    Title = case_when(
      Title %in% c("Mr")                                           ~ "Mr",
      Title %in% c("Miss", "Mlle", "Ms")                          ~ "Miss",
      Title %in% c("Mrs", "Mme")                                  ~ "Mrs",
      Title %in% c("Master")                                      ~ "Master",
      Title %in% c("Dr", "Rev", "Col", "Major", "Capt",
                   "Sir", "Jonkheer", "Don", "Lady", "Countess")  ~ "Rare",
      TRUE                                                         ~ "Other"
    )
  )

cat("Títulos finales:\n")
table(titanic_clean$Title)
```

```{r supervivencia-titulo}
titanic_clean %>%
  mutate(Survived = factor(Survived, labels = c("No", "Sí"))) %>%
  ggplot(aes(x = Title, fill = Survived)) +
  geom_bar(position = "fill") +
  scale_y_continuous(labels = scales::percent) +
  scale_fill_manual(values = c("#e74c3c", "#2ecc71")) +
  labs(
    title = "Tasa de supervivencia por título",
    x = "Título",
    y = "Proporción",
    fill = "Sobrevivió"
  ) +
  theme_minimal()
```

## Categorización de edad (AgeBin)

La edad continua, especialmente después de imputación por mediana, pierde
información importante. Los niños menores de 12 años tuvieron prioridad
en los botes salvavidas — ese patrón se diluye con un valor numérico.
Convertir la edad a categorías preserva esa señal de forma explícita.

```{r age-bin}
# Dividir la edad en 5 categorías con significado real en el contexto del Titanic.
titanic_clean <- titanic_clean %>%
  mutate(
    AgeBin = case_when(
      Age < 12              ~ "Niño",
      Age >= 12 & Age < 18  ~ "Adolescente",
      Age >= 18 & Age < 35  ~ "Adulto joven",
      Age >= 35 & Age < 60  ~ "Adulto",
      Age >= 60             ~ "Mayor"
    ),
    AgeBin = factor(AgeBin,
                    levels = c("Niño", "Adolescente",
                               "Adulto joven", "Adulto", "Mayor"))
  )

cat("Distribución de AgeBin:\n")
table(titanic_clean$AgeBin)
```

```{r supervivencia-agebin}
titanic_clean %>%
  mutate(Survived = factor(Survived, labels = c("No", "Sí"))) %>%
  ggplot(aes(x = AgeBin, fill = Survived)) +
  geom_bar(position = "fill") +
  scale_y_continuous(labels = scales::percent) +
  scale_fill_manual(values = c("#e74c3c", "#2ecc71")) +
  labs(
    title = "Tasa de supervivencia por grupo de edad",
    x = "Grupo de edad",
    y = "Proporción",
    fill = "Sobrevivió"
  ) +
  theme_minimal()
```

## Tamaño de familia e indicador de viaje solo

```{r familia}
titanic_clean <- titanic_clean %>%
  mutate(
    FamilySize = SibSp + Parch + 1,
    IsAlone    = if_else(FamilySize == 1, 1, 0)
  )

cat("Distribución de tamaño de familia:\n")
table(titanic_clean$FamilySize)
```

```{r supervivencia-familia}
titanic_clean %>%
  mutate(Survived = factor(Survived, labels = c("No", "Sí"))) %>%
  ggplot(aes(x = factor(FamilySize), fill = Survived)) +
  geom_bar(position = "fill") +
  scale_y_continuous(labels = scales::percent) +
  scale_fill_manual(values = c("#e74c3c", "#2ecc71")) +
  labs(
    title = "Tasa de supervivencia por tamaño de familia",
    x = "Tamaño de familia (incluyendo al pasajero)",
    y = "Proporción",
    fill = "Sobrevivió"
  ) +
  theme_minimal()
```

## Dataset final para modelado

```{r dataset-final}
# Descartamos: Name (título ya extraído), SibSp y Parch (absorbidos en FamilySize),
# Age continua (reemplazada por AgeBin), Fare (redundante con Pclass).
titanic_model <- titanic_clean %>%
  select(Survived, Pclass, Sex, AgeBin, Embarked,
         Title, FamilySize, IsAlone)

cat("Variables finales para el modelo:\n")
str(titanic_model)
```

## Conversión de tipos

```{r conversion-tipos}
titanic_model <- titanic_model %>%
  mutate(
    Survived   = factor(Survived, levels = c(0, 1),
                        labels = c("No_Sobrevivio", "Sobrevivio")),
    Pclass     = factor(Pclass),
    Sex        = factor(Sex),
    Embarked   = factor(Embarked),
    Title      = factor(Title),
    IsAlone    = factor(IsAlone, labels = c("No", "Sí"))
  )

str(titanic_model)
```

## División en entrenamiento y prueba

```{r division-datos}
set.seed(42)

indices_train <- createDataPartition(
  y    = titanic_model$Survived,
  p    = 0.75,
  list = FALSE
)

train_data <- titanic_model[ indices_train, ]
test_data  <- titanic_model[-indices_train, ]

cat("Tamaño del conjunto de entrenamiento:", nrow(train_data), "\n")
cat("Tamaño del conjunto de prueba:       ", nrow(test_data), "\n")
```

---

# Matriz de Confusión y Tipos de Error

Antes de entrenar modelos necesitamos entender **cómo se mide** su
desempeño. La herramienta central es la **matriz de confusión**.

## ¿Qué es?

Es una tabla que cruza las predicciones del modelo con los valores
reales. Para un problema binario (Sobrevivió / No Sobrevivió) tiene
cuatro celdas:

```{r matriz-concepto, echo=FALSE}
concepto <- data.frame(
  ` `                  = c("Predijo: Sobrevivió", "Predijo: No Sobrevivió"),
  `Real: Sobrevivió`   = c("Verdadero Positivo (VP)", "Falso Negativo (FN)"),
  `Real: No Sobrevivió`= c("Falso Positivo (FP)", "Verdadero Negativo (VN)"),
  check.names = FALSE
)

knitr::kable(concepto, caption = "Estructura de la matriz de confusión")
```

## Los cuatro resultados posibles

- **Verdadero Positivo (VP):** el modelo predijo "Sobrevivió" y era correcto.
- **Verdadero Negativo (VN):** el modelo predijo "No Sobrevivió" y era correcto.
- **Falso Positivo (FP) — Error Tipo I:** el modelo predijo "Sobrevivió" pero el pasajero no sobrevivió. El modelo fue demasiado optimista.
- **Falso Negativo (FN) — Error Tipo II:** el modelo predijo "No Sobrevivió" pero el pasajero sí sobrevivió. El modelo no detectó un sobreviviente.

## Métricas derivadas

A partir de esos cuatro valores se calculan todas las métricas que
usamos para evaluar el modelo:

```{r metricas-concepto, echo=FALSE}
metricas <- data.frame(
  Métrica        = c("Exactitud (Accuracy)",
                     "Sensibilidad (Recall / TPR)",
                     "Especificidad (TNR)",
                     "Kappa de Cohen"),
  Fórmula        = c("(VP + VN) / Total",
                     "VP / (VP + FN)",
                     "VN / (VN + FP)",
                     "Acuerdo observado vs. esperado por azar"),
  Interpretación = c(
    "% de predicciones correctas en total",
    "% de sobrevivientes reales que el modelo detectó",
    "% de no-sobrevivientes reales que el modelo identificó",
    "Qué tan mejor es el modelo vs. adivinar al azar (0–1)"
  )
)

knitr::kable(metricas, caption = "Métricas derivadas de la matriz de confusión")
```

## ¿Cuál error es más grave?

Depende del problema. En este contexto:

- Un **FP** significa decirle a alguien que sobrevivió cuando no lo hizo.
- Un **FN** significa no detectar a un sobreviviente real.

En aplicaciones médicas o de rescate, los **Falsos Negativos** suelen
ser más costosos. Por eso no es suficiente mirar la exactitud — hay que
analizar sensibilidad y especificidad por separado.

## ¿Por qué no basta con la Exactitud?

Con clases desbalanceadas (más muertes que supervivencias), un modelo
que siempre predice "No Sobrevivió" tendría ~62% de exactitud
**sin aprender nada**. Por eso usamos **ROC (AUC)** como métrica de
optimización: mide qué tan bien el modelo separa las dos clases,
independientemente de cuál es más frecuente.

---

# Modelo Base (Sin Restricciones)

## Entrenamiento

```{r modelo-base}
# cp = 0, minsplit = 2, minbucket = 1: el árbol crece sin ningún límite.
modelo_base <- rpart(
  formula = Survived ~ .,
  data    = train_data,
  method  = "class",
  control = rpart.control(cp = 0, minsplit = 2, minbucket = 1)
)

printcp(modelo_base)
```

## Visualización del árbol base

```{r plot-base, fig.width=14, fig.height=8}
rpart.plot(
  modelo_base,
  type          = 2,
  extra         = 104,
  fallen.leaves = TRUE,
  main          = "Árbol de Decisión — Sin Restricciones"
)
```

> Observá la profundidad y cantidad de nodos. Este árbol probablemente está
> memorizando los datos de entrenamiento.

## Evaluación del modelo base

```{r evaluacion-base}
pred_base <- predict(modelo_base, newdata = test_data, type = "class")

cm_base <- confusionMatrix(
  data      = pred_base,
  reference = test_data$Survived,
  positive  = "Sobrevivio"
)

print(cm_base)
```

```{r accuracy-base}
acc_base <- cm_base$overall["Accuracy"]
cat("Exactitud del modelo base en prueba:", round(acc_base * 100, 2), "%\n")
```

---

# Overfitting: Evidencia

```{r overfitting-evidencia}
# Predicción sobre los datos de ENTRENAMIENTO.
pred_train_base <- predict(modelo_base, newdata = train_data, type = "class")
acc_train_base  <- mean(pred_train_base == train_data$Survived)

acc_test_base <- cm_base$overall["Accuracy"]

cat("Exactitud en ENTRENAMIENTO:", round(acc_train_base * 100, 2), "%\n")
cat("Exactitud en PRUEBA:       ", round(acc_test_base  * 100, 2), "%\n")
cat("Diferencia:                ",
    round((acc_train_base - acc_test_base) * 100, 2), "puntos porcentuales\n")
```

> Si la exactitud en entrenamiento es mucho mayor que en prueba,
> el modelo memorizó en lugar de aprender patrones generales.

---

# Ajuste de Hiperparámetros — Árbol (Tuning)

## ¿Qué es `cp` (Complexity Parameter)?

`cp` penaliza la complejidad del árbol: si agregar una división no mejora
el modelo al menos en `cp`, la división no se realiza.

- `cp` alto → árbol pequeño (puede subajustar).
- `cp` bajo → árbol grande (puede sobreajustar).

## Configuración de la validación cruzada

```{r config-cv}
# repeatedcv: repetir la validación cruzada varias veces para estimaciones
# más estables. number = 10 folds, repeats = 3 repeticiones.
# summaryFunction = twoClassSummary habilita ROC como métrica.
control_cv <- trainControl(
  method          = "repeatedcv",
  number          = 10,
  repeats         = 3,
  savePredictions = "final",
  classProbs      = TRUE,
  summaryFunction = twoClassSummary
)
```

## Grilla de búsqueda

```{r grilla-busqueda}
grilla_cp <- expand.grid(
  cp = c(0.001, 0.005, 0.01, 0.02, 0.05, 0.1)
)

print(grilla_cp)
```

## Entrenamiento con tuning

```{r tuning, cache=TRUE}
set.seed(42)

modelo_tuned <- train(
  Survived ~ .,
  data      = train_data,
  method    = "rpart",
  metric    = "ROC",
  trControl = control_cv,
  tuneGrid  = grilla_cp
)

print(modelo_tuned)
```

## Visualización del tuning

```{r plot-tuning}
plot(
  modelo_tuned,
  main = "ROC promedio (CV 10-Fold x3) por valor de cp"
)

cat("Mejor valor de cp encontrado:", modelo_tuned$bestTune$cp, "\n")
```

## Árbol final

```{r plot-tuned, fig.width=12, fig.height=7}
rpart.plot(
  modelo_tuned$finalModel,
  type          = 2,
  extra         = 104,
  fallen.leaves = TRUE,
  main          = paste("Árbol — cp =", modelo_tuned$bestTune$cp)
)
```

## Evaluación

```{r evaluacion-tuned}
pred_tuned <- predict(modelo_tuned, newdata = test_data, type = "raw")

cm_tuned <- confusionMatrix(
  data      = pred_tuned,
  reference = test_data$Survived,
  positive  = "Sobrevivio"
)

print(cm_tuned)
```

---

# Random Forest

Un árbol de decisión individual tiene un problema estructural: es muy
sensible a los datos de entrenamiento. Pequeños cambios en los datos
pueden producir un árbol completamente distinto.

**Random Forest** resuelve esto construyendo **muchos árboles en paralelo**
y combinando sus predicciones por votación mayoritaria. Cada árbol se
entrena con una muestra aleatoria de los datos y una selección aleatoria
de variables — de ahí el nombre "bosque aleatorio".

## ¿Por qué mejora al árbol individual?

- **Varianza reducida:** el promedio de muchos árboles es más estable que uno solo.
- **Menos overfitting:** la aleatoriedad evita que todos los árboles memoricen los mismos patrones.
- **Mejor generalización:** combina la "sabiduría" de múltiples perspectivas del problema.

## Hiperparámetros de `ranger`

Usamos `ranger`, una implementación de Random Forest con más control
sobre el proceso de entrenamiento:

```{r ranger-params, echo=FALSE}
params_rf <- data.frame(
  Hiperparámetro = c("mtry", "min.node.size", "splitrule"),
  Descripción    = c(
    "Número de variables candidatas en cada división",
    "Tamaño mínimo de un nodo hoja",
    "Criterio de división: 'gini' o 'extratrees'"
  ),
  Efecto = c(
    "Controla la diversidad entre árboles",
    "Controla el tamaño del árbol (similar a min_samples_leaf)",
    "extratrees añade aleatoriedad extra al punto de corte"
  )
)

knitr::kable(params_rf, caption = "Hiperparámetros del Random Forest (ranger)")
```

## Grilla de búsqueda

```{r grilla-rf}
# Con 7 variables, mtry típico es sqrt(7) ≈ 2-3.
# Explorar desde 2 hasta 6 para cubrir el espacio completo.
grilla_rf <- expand.grid(
  mtry          = c(2, 3, 4, 5, 6),
  min.node.size = c(1, 5, 10),
  splitrule     = c("gini", "extratrees")
)

cat("Combinaciones a evaluar:", nrow(grilla_rf), "\n")
```

## Entrenamiento con tuning

```{r rf-tuning, cache=TRUE}
set.seed(42)

modelo_rf <- train(
  Survived ~ .,
  data      = train_data,
  method    = "ranger",     # Random Forest con ranger
  metric    = "ROC",
  trControl = control_cv,   # Misma CV 10-Fold x3 definida anteriormente
  tuneGrid  = grilla_rf,
  num.trees = 500,          # 500 árboles en el bosque
  importance = "impurity"
)

print(modelo_rf)
```

```{r rf-tuning-plot}
plot(
  modelo_rf,
  main = "ROC promedio (CV 10-Fold x3) — Random Forest"
)

cat("Mejor configuración encontrada:\n")
print(modelo_rf$bestTune)
```

## Importancia de variables

A diferencia del árbol individual, Random Forest no se puede dibujar
como un diagrama. En cambio, reporta la **importancia de cada variable**
como el promedio de su aporte en todos los 500 árboles.

```{r rf-importancia}
importancia_rf <- varImp(modelo_rf)

plot(
  importancia_rf,
  main = "Importancia de variables — Random Forest"
)
```

## Evaluación

```{r rf-eval}
pred_rf <- predict(modelo_rf, newdata = test_data, type = "raw")

cm_rf <- confusionMatrix(
  data      = pred_rf,
  reference = test_data$Survived,
  positive  = "Sobrevivio"
)

print(cm_rf)
```

---

# Comparación Final de Modelos

```{r comparacion-final}
comparacion_final <- data.frame(
  Modelo = c(
    "Árbol — Sin Restricciones",
    "Árbol — Con Tuning",
    "Random Forest — Con Tuning"
  ),
  Exactitud = c(
    round(cm_base$overall["Accuracy"] * 100, 2),
    round(cm_tuned$overall["Accuracy"] * 100, 2),
    round(cm_rf$overall["Accuracy"] * 100, 2)
  ),
  Sensibilidad = c(
    round(cm_base$byClass["Sensitivity"] * 100, 2),
    round(cm_tuned$byClass["Sensitivity"] * 100, 2),
    round(cm_rf$byClass["Sensitivity"] * 100, 2)
  ),
  Especificidad = c(
    round(cm_base$byClass["Specificity"] * 100, 2),
    round(cm_tuned$byClass["Specificity"] * 100, 2),
    round(cm_rf$byClass["Specificity"] * 100, 2)
  ),
  Kappa = c(
    round(cm_base$overall["Kappa"], 4),
    round(cm_tuned$overall["Kappa"], 4),
    round(cm_rf$overall["Kappa"], 4)
  )
)

knitr::kable(
  comparacion_final,
  caption = "Comparación final de los tres modelos"
)
```

> - **Exactitud:** % de predicciones correctas en total.
> - **Sensibilidad:** % de sobrevivientes reales correctamente detectados.
> - **Especificidad:** % de no-sobrevivientes reales correctamente identificados.
> - **Kappa:** acuerdo entre predicción y realidad ajustado por azar (0 = azar, 1 = perfecto).

---

# Conclusiones

1. **La ingeniería de variables fue el mayor aporte**: `Title` y `AgeBin`
   capturaron señales que la edad continua y el nombre en bruto no podían
   transmitir al modelo directamente.

2. **La matriz de confusión reveló lo que la exactitud ocultaba**: un modelo
   con alta exactitud puede tener sensibilidad baja — ese trade-off es
   visible solo cuando se analizan VP, VN, FP y FN por separado.

3. **El árbol sin restricciones mostró overfitting claro**: alta exactitud
   en entrenamiento, pero caída visible en datos nuevos.

4. **El tuning con `cp` y validación cruzada** mejoró la generalización del
   árbol individual al encontrar el balance correcto de complejidad.

5. **Random Forest con `ranger`** extendió la búsqueda a tres dimensiones
   (`mtry`, `min.node.size`, `splitrule`), aprovechando la diversidad de
   árboles para reducir la varianza y mejorar las métricas globales.

6. **Optimizar con ROC en lugar de Accuracy** produjo modelos más honestos
   ante el desbalance de clases del dataset.
