---
title: "EDAD EN BANCA"
author: "Erick Marroquín"
date: "2026-01-26"
output:
  pdf_document: default
  html_document: default
---

```{r setup, include=FALSE}
knitr::opts_chunk$set(echo = TRUE)
```

# Análisis de promo "Adulto Mayor con Pisto"

## Exploracion
```{r}
library(nortest)

churn <- read.csv("Churn_Modelling.csv")

str(churn)
summary(churn)
nrow(churn)
```

Como podemos observar la edad (en años está en el tipo de datos correcto)

## Graficos
```{r}
hist(churn$Age)

boxplot(churn$Age)
```

Es evidente que la edad NO tiene una distribución normal. Gráficamente lo hemos confirmado pero es necesario una prueba de lilliforce para determinar esto con exactitud.

## Prueba Lilliforce
```{r}
cuant_discretas <- c(
  "CreditScore",
  "Tenure",
  "NumOfProducts"
)

cuant_continuas <- c(
  "Age",
  "Balance",
  "EstimatedSalary"
)

cuantitativas <- c(cuant_discretas, cuant_continuas)

datos_cuant <- churn[, cuantitativas]

lillie_results <- lapply(datos_cuant, lillie.test)

lillie_results$Age
```

Como podemos ver el valor p es mucho menor al criterio de 0.05 por lo que aceptamos la H1 y concuimos que la data no tienen una distribución normal.