---
title: "Sampling"
author: "Erick Marroquín"
output:
  html_document
---

```{r setup, include=FALSE}
knitr::opts_chunk$set(echo = TRUE)
```

# 1. Introducción

En aprendizaje supervisado es fundamental dividir los datos en:

- Conjunto de entrenamiento
- Conjunto de prueba

Esto permite evaluar la capacidad de generalización del modelo.

Usaremos el dataset `iris`.

```{r}
data(iris)
head(iris)
```

---

# 2. Muestreo Aleatorio Simple

Cada observación tiene la misma probabilidad de ser seleccionada.

```{r}
set.seed(123)

porciento <- 0.7
numFilasTrain <- sample(nrow(iris), porciento * nrow(iris))

train_simple <- iris[numFilasTrain, ]
test_simple  <- iris[-numFilasTrain, ]
```

## Distribución original

```{r}
table(iris$Species)
```

## Distribución en entrenamiento (simple)

```{r}
table(train_simple$Species)
```

## Distribución en prueba (simple)

```{r}
table(test_simple$Species)
```

---

# 3. Muestreo Estratificado

Se mantiene la proporción original de cada clase.

```{r}
setosas      <- iris[iris$Species == "setosa", ]
versicolors  <- iris[iris$Species == "versicolor", ]
virginicas   <- iris[iris$Species == "virginica", ]

train_setosa <- sample(nrow(setosas), porciento * nrow(setosas))
train_versi  <- sample(nrow(versicolors), porciento * nrow(versicolors))
train_virg   <- sample(nrow(virginicas), porciento * nrow(virginicas))

train_strat <- rbind(
  setosas[train_setosa, ],
  versicolors[train_versi, ],
  virginicas[train_virg, ]
)

test_strat <- rbind(
  setosas[-train_setosa, ],
  versicolors[-train_versi, ],
  virginicas[-train_virg, ]
)
```

## Distribución en entrenamiento (estratificado)

```{r}
table(train_strat$Species)
```

## Distribución en prueba (estratificado)

```{r}
table(test_strat$Species)
```

---

# 4. Reproducibilidad con set.seed()

Sin semilla:

```{r}
sample(1:10, 3)
sample(1:10, 3)
```

Con semilla:

```{r}
set.seed(123)
sample(1:10, 3)

set.seed(123)
sample(1:10, 3)
```

---

# 5. Comparación Visual

```{r}
par(mfrow=c(1,2))

barplot(table(train_simple$Species),
        main="Simple",
        col="steelblue")

barplot(table(train_strat$Species),
        main="Estratificado",
        col="darkgreen")
```

---

# 6. Conclusiones

- El muestreo aleatorio simple no garantiza proporciones balanceadas.
- El muestreo estratificado mantiene la distribución original.
- `set.seed()` es fundamental para reproducibilidad.
- En clasificación, el muestreo estratificado es generalmente preferible.
