---
title: "Regresión Logística"
author: "Erick Marroquín"
date: "Semestre 01, 2026"
output:
  html_document
---

```{r setup, include=FALSE}
knitr::opts_chunk$set(
  echo    = TRUE,
  warning = FALSE,
  message = FALSE,
  fig.align = "center",
  fig.width = 9,
  fig.height = 5
)
```

---

# Contexto del Problema

TelConnect es una empresa de telecomunicaciones con 50,000 clientes activos.
El equipo de retención detectó que aproximadamente 1 de cada 4 clientes cancela
su suscripción cada trimestre — lo que el negocio llama churn.

Retener un cliente cuesta 5 veces menos que adquirir uno nuevo. Por eso, el
equipo de Marketing quiere anticiparse: si saben quién va a irse, pueden
ofrecerle una promoción antes.

Pregunta de negocio: ¿Podemos predecir, con las variables que ya tenemos,
si un cliente va a cancelar en el próximo mes?

Pregunta estadística: ¿Podemos construir un modelo que estime
$P(\text{churn} = 1 \mid X_1, X_2, \ldots, X_n)$?

---

# Regresión Logística

Antes de tocar datos, hay que entender por qué no usamos regresión lineal aquí.

## El problema con predecir probabilidades directo

La regresión lineal modela:

$$\hat{y} = \beta_0 + \beta_1 X_1 + \cdots + \beta_n X_n$$

Si queremos que $\hat{y}$ sea una probabilidad, necesitamos que:
$$0 \leq \hat{y} \leq 1$$

Pero la recta no tiene límites — puede predecir valores negativos o mayores a 1.
Eso no tiene sentido como probabilidad.

## La solución: la función sigmoide

Tomamos la combinación lineal $z = \beta_0 + \beta_1 X_1 + \cdots + \beta_n X_n$
y la "aplastamos" al intervalo $(0, 1)$ con la función sigmoide:

$$\sigma(z) = \frac{1}{1 + e^{-z}}$$

```{r sigmoid-plot}
z   <- seq(-8, 8, length.out = 300)
sig <- 1 / (1 + exp(-z))

par(mar = c(4, 4, 2, 1))
plot(z, sig, type = "l", lwd = 3, col = "#2c7bb6",
     xlab = "z (combinación lineal)", ylab = "σ(z) — probabilidad",
     main = "Función Sigmoide",
     ylim = c(-0.05, 1.05))
abline(h = c(0, 0.5, 1), lty = 2, col = "gray60")
abline(v = 0, lty = 2, col = "gray60")
points(0, 0.5, pch = 19, cex = 1.5, col = "#d7191c")
text(0.3, 0.45, "σ(0) = 0.5", col = "#d7191c", font = 2)
```

**Propiedades clave:**

| z | σ(z) | Interpretación |
|---|------|----------------|
| Muy negativo (−∞) | ≈ 0 | El evento casi no ocurre |
| 0 | 0.5 | Indecisión — 50/50 |
| Muy positivo (+∞) | ≈ 1 | El evento casi seguro ocurre |

---

# Los Datos

## Generación del dataset

Simulamos un dataset realista con 1,500 clientes y 8 variables.
Los coeficientes de generación reflejan conocimiento de negocio real.

```{r datos}
set.seed(42)
n <- 1500

clientes <- data.frame(
  edad             = sample(18:75, n, replace = TRUE),
  ingresos         = round(rnorm(n, mean = 6500, sd = 2200)),
  meses_contrato   = sample(1:84, n, replace = TRUE),
  uso_mensual_gb   = round(rnorm(n, mean = 28, sd = 10), 1),
  soporte_llamadas = rpois(n, lambda = 2),
  reclamos         = rpois(n, lambda = 1),
  plan_premium     = rbinom(n, 1, prob = 0.30),
  descuento_activo = rbinom(n, 1, prob = 0.25)
)

# Función generadora de churn (verdad del terreno)
# Factores que AUMENTAN churn:  más reclamos, más llamadas a soporte,
#                                pocos meses de contrato, menor uso
# Factores que REDUCEN churn:   plan premium, descuento activo
z_real <- -3.5 +
  0.015  * clientes$edad +
  0.0001 * clientes$ingresos -
  0.050  * clientes$meses_contrato +
  0.020  * clientes$uso_mensual_gb +
  0.450  * clientes$soporte_llamadas +
  0.900  * clientes$reclamos -
  0.700  * clientes$plan_premium -
  0.500  * clientes$descuento_activo

p_real            <- 1 / (1 + exp(-z_real))
clientes$churn    <- rbinom(n, 1, prob = p_real)
clientes$churn    <- factor(clientes$churn, levels = c(0, 1),
                            labels = c("No", "Si"))
```

## Exploración inicial

```{r exploracion}
cat("=== Dimensiones ===\n")
cat("Filas:", nrow(clientes), "  |  Columnas:", ncol(clientes), "\n\n")

cat("=== Distribución de Churn ===\n")
print(table(clientes$churn))
cat("\nPorcentaje:\n")
print(round(prop.table(table(clientes$churn)) * 100, 1))
```

```{r resumen}
summary(clientes)
```

## Visualización exploratoria

```{r eda-plots, fig.height=8}
par(mfrow = c(2, 3), mar = c(4, 4, 3, 1))

# Reclamos por churn
boxplot(reclamos ~ churn, data = clientes,
        col = c("#74c2e1", "#f4a460"),
        main = "Reclamos por Churn",
        xlab = "Churn", ylab = "Reclamos")

# Meses de contrato por churn
boxplot(meses_contrato ~ churn, data = clientes,
        col = c("#74c2e1", "#f4a460"),
        main = "Antigüedad del Contrato",
        xlab = "Churn", ylab = "Meses")

# Llamadas a soporte por churn
boxplot(soporte_llamadas ~ churn, data = clientes,
        col = c("#74c2e1", "#f4a460"),
        main = "Llamadas a Soporte",
        xlab = "Churn", ylab = "Llamadas")

# Edad por churn
boxplot(edad ~ churn, data = clientes,
        col = c("#74c2e1", "#f4a460"),
        main = "Edad del Cliente",
        xlab = "Churn", ylab = "Edad")

# Plan premium
t_plan <- table(clientes$plan_premium, clientes$churn)
barplot(prop.table(t_plan, margin = 1) * 100,
        beside = TRUE, col = c("#74c2e1", "#f4a460"),
        main = "Plan Premium vs Churn",
        ylab = "% dentro del grupo",
        xlab = "Churn",
        legend.text = c("Sin premium", "Con premium"),
        args.legend = list(x = "topright", bty = "n"))

# Descuento activo
t_desc <- table(clientes$descuento_activo, clientes$churn)
barplot(prop.table(t_desc, margin = 1) * 100,
        beside = TRUE, col = c("#74c2e1", "#f4a460"),
        main = "Descuento Activo vs Churn",
        ylab = "% dentro del grupo",
        xlab = "Churn",
        legend.text = c("Sin descuento", "Con descuento"),
        args.legend = list(x = "topright", bty = "n"))

par(mfrow = c(1, 1))
```

> **Lectura del EDA:**  
> - Clientes con más reclamos y más llamadas a soporte tienen mayor churn.  
> - Clientes con contratos más antiguos tienden a quedarse.  
> - Tener plan premium o descuento activo reduce el churn visiblemente.

---

# Preparación

## División Train / Test

```{r split}
set.seed(42)
idx   <- sample(1:n, size = floor(0.70 * n))
train <- clientes[idx, ]
test  <- clientes[-idx, ]

cat("Train:", nrow(train), "filas\n")
cat("Test: ", nrow(test),  "filas\n")
cat("\nChurn en train:\n")
print(prop.table(table(train$churn)))
cat("\nChurn en test:\n")
print(prop.table(table(test$churn)))
```

## Escalado de variables

La regresión logística es **sensible a la escala**. Aunque `glm()` converge sin
normalizar, estandarizar es obligatorio por dos razones:

1. **Estabilidad numérica:** variables con rangos muy distintos (ej. `ingresos`
en miles vs. `reclamos` en unidades) generan gradientes desbalanceados y pueden
causar problemas de convergencia.
2. **Comparabilidad de coeficientes:** sin escala común, no podemos comparar
la magnitud de los $\beta$ entre variables — un coeficiente grande puede deberse
simplemente a que la variable está en una escala pequeña.

Aplicamos **estandarización z-score** ($\mu = 0$, $\sigma = 1$) a todas las
variables numéricas continuas. Las variables binarias (`plan_premium`,
`descuento_activo`) no se escalan — ya están en escala 0/1.

**Importante:** calculamos media y desviación estándar **solo sobre train**
y aplicamos esa misma transformación a test. Usar estadísticos de test para
escalar sería data leakage.

```{r escalado}
vars_escalar <- c("edad", "ingresos", "meses_contrato",
                  "uso_mensual_gb", "soporte_llamadas", "reclamos")

# Calcular media y sd SOLO en train
medias       <- sapply(train[, vars_escalar], mean)
desviaciones <- sapply(train[, vars_escalar], sd)

# Aplicar a train y test con los mismos parámetros
train_s <- train
test_s  <- test

for (v in vars_escalar) {
  train_s[[v]] <- (train[[v]] - medias[v]) / desviaciones[v]
  test_s[[v]]  <- (test[[v]]  - medias[v]) / desviaciones[v]
}

cat("=== Variables escaladas (primeras filas de train) ===\n")
print(round(head(train_s[, vars_escalar]), 3))
```

---

# Los Cinco Modelos

Construimos 5 modelos con distintas combinaciones de variables para explorar
qué información es más útil y aprender sobre la interpretación de coeficientes.

## Modelo 1 — Perfil Demográfico

Solo usamos variables del cliente que no tienen que ver con su comportamiento.

```{r m1}
m1 <- glm(churn ~ edad + ingresos,
          data = train_s, family = "binomial")
summary(m1)
```

> **Interpretación:** Ninguna de estas dos variables resulta muy significativa
> aislada. Eso tiene sentido: la edad y los ingresos no determinan directamente
> si alguien cancela — lo que importa es *cómo se comporta*.

## Modelo 2 — Comportamiento de Uso

Variables que describen el consumo del servicio.

```{r m2}
m2 <- glm(churn ~ meses_contrato + uso_mensual_gb,
          data = train_s, family = "binomial")
summary(m2)
```

> **Interpretación:** `meses_contrato` tiene coeficiente negativo → más meses
> en el contrato reduce el log-odds de churn. Un cliente antiguo es un cliente
> leal. `uso_mensual_gb` tiene efecto positivo pero débil.

## Modelo 3 — Señales de Insatisfacción

Variables que capturan fricción con el servicio.

```{r m3}
m3 <- glm(churn ~ soporte_llamadas + reclamos,
          data = train_s, family = "binomial")
summary(m3)
```

> **Interpretación de coeficientes (log-odds → odds):**  
> - `reclamos` ≈ `r round(coef(m3)["reclamos"], 3)` en log-odds.  
>   En odds: $e^{`r round(coef(m3)["reclamos"], 3)`}$ = `r round(exp(coef(m3)["reclamos"]), 2)`.  
>   Cada reclamo adicional multiplica los odds de churn por ≈ `r round(exp(coef(m3)["reclamos"]), 2)`.  
> - `soporte_llamadas` también es altamente significativo.

## Modelo 4 — Factores de Retención

Variables que la empresa controla activamente.

```{r m4}
m4 <- glm(churn ~ plan_premium + descuento_activo,
          data = train_s, family = "binomial")
summary(m4)
```

> **Interpretación:** Ambos coeficientes son negativos → tanto el plan premium
> como el descuento activo *reducen* la probabilidad de churn.  
> El plan premium tiene un efecto más fuerte: $e^{`r round(coef(m4)["plan_premium"], 3)`}$ ≈ `r round(exp(coef(m4)["plan_premium"]), 2)` — los odds de churn se reducen a menos de la mitad para clientes premium.

## Modelo 5 — Completo

Todas las variables disponibles.

```{r m5}
m5 <- glm(churn ~ .,
          data = train_s, family = "binomial")
summary(m5)
```

> **Interpretación:** Aquí vemos el panorama completo.
> Las variables más significativas son las que el EDA ya sugería:
> `reclamos`, `soporte_llamadas`, `meses_contrato`, `plan_premium` y
> `descuento_activo`. La `edad` y los `ingresos` pierden significancia
> cuando están todas las variables juntas.

---

# Evaluación de los Modelos

## Función de métricas

```{r metricas-fn}
evaluar <- function(modelo, datos_test, umbral = 0.5) {
  probs <- predict(modelo, newdata = datos_test, type = "response")
  pred  <- ifelse(probs >= umbral, "Si", "No")
  real  <- datos_test$churn

  TP <- sum(pred == "Si" & real == "Si")
  TN <- sum(pred == "No" & real == "No")
  FP <- sum(pred == "Si" & real == "No")
  FN <- sum(pred == "No" & real == "Si")

  accuracy  <- (TP + TN) / (TP + TN + FP + FN)
  precision <- ifelse((TP + FP) == 0, NA, TP / (TP + FP))
  recall    <- ifelse((TP + FN) == 0, NA, TP / (TP + FN))
  f1        <- ifelse(is.na(precision) | is.na(recall), NA,
                      2 * precision * recall / (precision + recall))

  list(
    probs     = probs,
    TP = TP, TN = TN, FP = FP, FN = FN,
    accuracy  = round(accuracy,  4),
    precision = round(precision, 4),
    recall    = round(recall,    4),
    f1        = round(f1,        4)
  )
}
```

## Tabla comparativa (umbral = 0.5)

```{r tabla-comparativa}
modelos <- list(
  "M1 — Demográfico"     = m1,
  "M2 — Uso"             = m2,
  "M3 — Insatisfacción"  = m3,
  "M4 — Retención"       = m4,
  "M5 — Completo"        = m5
)

resultados <- lapply(modelos, evaluar, datos_test = test_s, umbral = 0.5)

tabla <- data.frame(
  Modelo    = names(resultados),
  Accuracy  = sapply(resultados, `[[`, "accuracy"),
  Precision = sapply(resultados, `[[`, "precision"),
  Recall    = sapply(resultados, `[[`, "recall"),
  F1        = sapply(resultados, `[[`, "f1"),
  TP        = sapply(resultados, `[[`, "TP"),
  FP        = sapply(resultados, `[[`, "FP"),
  FN        = sapply(resultados, `[[`, "FN"),
  TN        = sapply(resultados, `[[`, "TN")
)

print(tabla, row.names = FALSE)
```

## Visualización de métricas principales

```{r metricas-plot, fig.height=6}
metricas_long <- data.frame(
  Modelo  = rep(tabla$Modelo, 3),
  Metrica = rep(c("Precision", "Recall", "F1"), each = nrow(tabla)),
  Valor   = c(tabla$Precision, tabla$Recall, tabla$F1)
)

colores <- c("Precision" = "#2c7bb6", "Recall" = "#d7191c", "F1" = "#1a9641")

par(mar = c(5, 5, 3, 8))
x_pos <- barplot(
  matrix(
    c(tabla$Precision, tabla$Recall, tabla$F1),
    nrow = 3, byrow = TRUE
  ),
  beside    = TRUE,
  col       = colores,
  names.arg = c("M1", "M2", "M3", "M4", "M5"),
  ylim      = c(0, 1),
  main      = "Comparación de Modelos — Umbral 0.5",
  ylab      = "Valor",
  xlab      = "Modelo",
  las       = 1
)
legend("topright", legend = c("Precision", "Recall", "F1"),
       fill = colores, bty = "n", inset = c(-0.15, 0))
abline(h = seq(0, 1, 0.1), lty = 3, col = "gray80")
```

---

# Matrices de Confusión

Vamos a visualizar la matriz del modelo con mejor F1 y la del modelo completo.

```{r conf-matrix, fig.height=5, fig.width=10}
dibujar_matriz <- function(resultado, titulo) {
  mat <- matrix(
    c(resultado$TN, resultado$FP,
      resultado$FN, resultado$TP),
    nrow = 2,
    dimnames = list(
      "Predicho"  = c("No (pred)", "Si (pred)"),
      "Real"      = c("No (real)", "Si (real)")
    )
  )

  par(mar = c(3, 3, 3, 1))
  image(1:2, 1:2,
        matrix(c(resultado$TN, resultado$FN,
                 resultado$FP, resultado$TP),
               nrow = 2),
        col   = colorRampPalette(c("#d9f0a3", "#31a354"))(20),
        xaxt  = "n", yaxt = "n",
        xlab  = "Clase Real", ylab = "Predicción",
        main  = titulo)
  axis(1, at = 1:2, labels = c("No", "Sí"))
  axis(2, at = 1:2, labels = c("No", "Sí"), las = 1)
  text(1, 1, paste0("VN\n", resultado$TN), cex = 1.6, font = 2)
  text(2, 1, paste0("FN\n", resultado$FN), cex = 1.6, font = 2, col = "#d7191c")
  text(1, 2, paste0("FP\n", resultado$FP), cex = 1.6, font = 2, col = "#d7191c")
  text(2, 2, paste0("VP\n", resultado$TP), cex = 1.6, font = 2)
}

par(mfrow = c(1, 2))
dibujar_matriz(resultados[["M3 — Insatisfacción"]], "M3 — Insatisfacción")
dibujar_matriz(resultados[["M5 — Completo"]],       "M5 — Completo")
par(mfrow = c(1, 1))
```

> **Lectura:**
> - **VP** (verde, arriba derecha): predijimos churn y sí ocurrió. ✅  
> - **VN** (verde, abajo izquierda): predijimos no-churn y no ocurrió. ✅  
> - **FP** (rojo, abajo derecha): dijimos que se iba y se quedó. Costo: oferta innecesaria.  
> - **FN** (rojo, arriba izquierda): no detectamos que se iba. Costo: perdemos el cliente.

---

# Análisis de Umbral

El umbral de 0.5 es solo un punto de partida. Dependiendo del objetivo de
negocio, podemos ajustarlo.

## Trade-off Precisión — Recall para M5

```{r umbral-analysis}
umbrales <- seq(0.1, 0.9, by = 0.05)

probs_m5 <- resultados[["M5 — Completo"]]$probs

prec_vec   <- numeric(length(umbrales))
rec_vec    <- numeric(length(umbrales))
f1_vec     <- numeric(length(umbrales))
acc_vec    <- numeric(length(umbrales))

for (i in seq_along(umbrales)) {
  res        <- evaluar(m5, test_s, umbral = umbrales[i])
  prec_vec[i]  <- ifelse(is.na(res$precision), 0, res$precision)
  rec_vec[i]   <- ifelse(is.na(res$recall),    0, res$recall)
  f1_vec[i]    <- ifelse(is.na(res$f1),        0, res$f1)
  acc_vec[i]   <- res$accuracy
}

par(mar = c(4, 4, 3, 1))
plot(umbrales, rec_vec,  type = "l", lwd = 2.5, col = "#d7191c",
     ylim = c(0, 1), xlab = "Umbral", ylab = "Valor",
     main = "M5: Precisión, Recall y F1 según Umbral")
lines(umbrales, prec_vec, lwd = 2.5, col = "#2c7bb6")
lines(umbrales, f1_vec,   lwd = 2.5, col = "#1a9641", lty = 2)
lines(umbrales, acc_vec,  lwd = 1.5, col = "gray50",  lty = 3)
abline(v = 0.5, lty = 2, col = "gray70")
legend("right", bty = "n",
       legend = c("Recall", "Precision", "F1", "Accuracy"),
       col    = c("#d7191c", "#2c7bb6", "#1a9641", "gray50"),
       lwd    = c(2.5, 2.5, 2.5, 1.5),
       lty    = c(1, 1, 2, 3))

# Umbral que maximiza F1
umbral_optimo_f1 <- umbrales[which.max(f1_vec)]
cat("Umbral que maximiza F1:", umbral_optimo_f1, "\n")
cat("F1 máximo:",              max(f1_vec),       "\n")
```

## Curva ROC

La curva ROC muestra el trade-off entre **tasa de verdaderos positivos (Recall)**
y **tasa de falsos positivos** para todos los umbrales posibles.

```{r roc-curve, fig.height=6, fig.width=7}
calcular_roc <- function(probs, real_labels, positivo = "Si") {
  real_bin <- ifelse(real_labels == positivo, 1, 0)
  umbs     <- sort(unique(probs), decreasing = TRUE)
  tpr_v    <- numeric(length(umbs) + 2)
  fpr_v    <- numeric(length(umbs) + 2)
  tpr_v[1] <- 0; fpr_v[1] <- 0
  for (i in seq_along(umbs)) {
    pred_bin   <- ifelse(probs >= umbs[i], 1, 0)
    tp         <- sum(pred_bin == 1 & real_bin == 1)
    fp         <- sum(pred_bin == 1 & real_bin == 0)
    fn         <- sum(pred_bin == 0 & real_bin == 1)
    tn         <- sum(pred_bin == 0 & real_bin == 0)
    tpr_v[i+1] <- tp / (tp + fn)
    fpr_v[i+1] <- fp / (fp + tn)
  }
  tpr_v[length(tpr_v)] <- 1; fpr_v[length(fpr_v)] <- 1

  # AUC por regla trapezoidal
  auc <- sum(diff(fpr_v) * (tpr_v[-1] + tpr_v[-length(tpr_v)]) / 2)
  list(tpr = tpr_v, fpr = fpr_v, auc = abs(auc))
}

# Calcular ROC para todos los modelos
colores_roc <- c("#e41a1c", "#377eb8", "#4daf4a", "#984ea3", "#ff7f00")
nombres_roc <- names(modelos)
aucs        <- numeric(length(modelos))

par(mar = c(4, 4, 3, 1))
plot(0:1, 0:1, type = "n", xlab = "Tasa Falsos Positivos (FPR)",
     ylab = "Tasa Verdaderos Positivos (Recall)",
     main = "Curvas ROC — Comparación de Modelos")
abline(0, 1, lty = 2, col = "gray60")

for (i in seq_along(modelos)) {
  probs_i <- predict(modelos[[i]], newdata = test_s, type = "response")
  roc_i   <- calcular_roc(probs_i, test$churn)
  lines(roc_i$fpr, roc_i$tpr, col = colores_roc[i], lwd = 2.5)
  aucs[i] <- roc_i$auc
}

legend("bottomright", bty = "n",
       legend = paste0(c("M1","M2","M3","M4","M5"), " — AUC: ", round(aucs, 3)),
       col    = colores_roc, lwd = 2.5)
```

```{r tabla-auc}
tabla_auc <- data.frame(
  Modelo = nombres_roc,
  AUC    = round(aucs, 4)
)
tabla_auc <- tabla_auc[order(-tabla_auc$AUC), ]
print(tabla_auc, row.names = FALSE)
```

### ¿Cómo se lee esta gráfica?

Cada punto de la curva corresponde a un umbral diferente. Al moverlo:

- **Umbral bajo** → más clientes clasificados como churn → sube el recall pero también sube el FPR (más falsas alarmas).
- **Umbral alto** → menos clientes clasificados como churn → baja el FPR pero también baja el recall.

La curva traza ese recorrido completo de un extremo al otro.

**La diagonal punteada** es la referencia de un modelo que clasifica al azar. Cualquier curva *por encima* de ella aporta información real. Lo que buscamos es que la curva se pegue lo más posible a la **esquina superior izquierda** — alto recall con bajo FPR.

### ¿Qué es el AUC?

El **AUC** (Area Under the Curve) resume toda la curva en un solo número:

- **AUC = 1.0** → modelo perfecto.
- **AUC = 0.5** → modelo sin información, equivale al azar.
- **AUC > 0.8** → buen poder discriminativo para uso real.

Su ventaja es que es **independiente del umbral** — mide la capacidad del modelo de rankear correctamente los positivos sobre los negativos sin importar el corte. Por eso es la métrica ideal para *comparar modelos* antes de tomar la decisión de negocio.

### Interpretación por modelo

| Modelo | AUC | Lectura |
|--------|-----|---------|
| **M5 — Completo** | **0.862** | El mejor. Domina a todos los demás en todos los umbrales. |
| M3 — Insatisfacción | 0.763 | Bueno. Reclamos y llamadas a soporte son señales fuertes por sí solas. |
| M2 — Uso | 0.761 | Bueno. La antigüedad del contrato captura bien la lealtad del cliente. |
| M1 — Demográfico | 0.536 | Casi inútil. Edad e ingresos solos no explican el churn. |
| M4 — Retención | 0.530 | Casi inútil de forma aislada. Plan premium y descuento son útiles *combinados* con otras variables, no solos. |

> M1 y M4 están pegados a la diagonal — prácticamente no discriminan mejor que el azar en solitario. M5 está siempre por encima de todos, confirmando que ningún subconjunto de variables captura toda la información disponible.

---

# Interpretación de Coeficientes (M5)

Antes de decidir, entendamos lo que el modelo completo nos dice.

```{r coefs-m5}
coefs   <- coef(m5)
odds_r  <- exp(coefs)

tabla_coefs <- data.frame(
  Variable     = names(coefs),
  Log_odds     = round(coefs, 4),
  Odds_Ratio   = round(odds_r, 4),
  Interpretacion = c(
    "Intercepto (baseline)",
    "Cada año más aumenta levemente el riesgo",
    "Ingreso más alto → ligera reducción de riesgo",
    "Cada mes más en contrato → menor riesgo de churn",
    "Mayor uso → riesgo ligeramente mayor",
    "Cada llamada a soporte multiplica el riesgo",
    "Cada reclamo casi duplica el riesgo",
    "Tener plan premium reduce el riesgo a la mitad",
    "Descuento activo reduce el riesgo significativamente"
  )
)

print(tabla_coefs, row.names = FALSE)
```

```{r coefs-plot, fig.height=5}
coefs_sin_intercepto <- coefs[-1]
colores_coef         <- ifelse(coefs_sin_intercepto > 0, "#d7191c", "#2c7bb6")

par(mar = c(4, 10, 3, 1))
barplot(
  sort(coefs_sin_intercepto),
  horiz   = TRUE,
  col     = colores_coef[order(coefs_sin_intercepto)],
  las     = 1,
  xlab    = "Coeficiente (log-odds)",
  main    = "Coeficientes del Modelo Completo (M5)",
  xlim    = c(min(coefs_sin_intercepto) - 0.1, max(coefs_sin_intercepto) + 0.1)
)
abline(v = 0, lwd = 2, col = "gray40")
```

> **Regla de interpretación:**  
> - Coeficiente positivo (rojo) → la variable **aumenta** el riesgo de churn.  
> - Coeficiente negativo (azul) → la variable **disminuye** el riesgo de churn.  
> - Un coeficiente en log-odds de $\beta$ equivale a multiplicar los *odds* por $e^\beta$.

---

# Resumen Final Comparativo

```{r resumen-final}
# Evaluar M5 con umbral óptimo para recall alto (0.3)
res_m5_recall    <- evaluar(m5, test_s, umbral = 0.30)
res_m5_precision <- evaluar(m5, test_s, umbral = 0.65)
res_m5_f1        <- evaluar(m5, test_s, umbral = umbral_optimo_f1)

escenarios <- data.frame(
  Escenario   = c(
    "M5 — Umbral 0.30 (max recall)",
    paste0("M5 — Umbral ", umbral_optimo_f1, " (max F1)"),
    "M5 — Umbral 0.65 (max precisión)"
  ),
  Umbral      = c(0.30, umbral_optimo_f1, 0.65),
  Precision   = c(res_m5_recall$precision,    res_m5_f1$precision,    res_m5_precision$precision),
  Recall      = c(res_m5_recall$recall,        res_m5_f1$recall,        res_m5_precision$recall),
  F1          = c(res_m5_recall$f1,            res_m5_f1$f1,            res_m5_precision$f1),
  VP          = c(res_m5_recall$TP,             res_m5_f1$TP,             res_m5_precision$TP),
  FN          = c(res_m5_recall$FN,             res_m5_f1$FN,             res_m5_precision$FN),
  FP          = c(res_m5_recall$FP,             res_m5_f1$FP,             res_m5_precision$FP)
)

print(escenarios, row.names = FALSE)
```

---

# La Decisión Final

Hasta aquí, los modelos. Ahora habla el negocio.

## ¿Cuál es el costo de cada error?

```{r decision-frame}
costo_FN <- 150   # Perder un cliente → pérdida de ingreso mensual promedio
costo_FP <- 20    # Ofrecer promoción innecesaria → costo de campaña

cat("=== Análisis de Costo ===\n")
cat("Costo por FN (cliente perdido):      Q", costo_FN, "\n")
cat("Costo por FP (oferta innecesaria):   Q", costo_FP, "\n\n")

for (i in 1:nrow(escenarios)) {
  costo_total <- escenarios$FN[i] * costo_FN + escenarios$FP[i] * costo_FP
  cat(sprintf("%-45s → Costo total: Q %d\n",
              escenarios$Escenario[i], costo_total))
}
```

## Recomendación

### ¿Por qué maximizar recall en este caso?

En este problema hay dos tipos de error posibles:

- **Falso Negativo (FN):** el modelo dice *"este cliente se queda"* pero en
  realidad **sí se fue**. No le ofrecimos nada — lo perdimos para siempre.
- **Falso Positivo (FP):** el modelo dice *"este cliente se va"* pero en
  realidad **se quedó**. Le mandamos una promoción innecesaria — gastamos Q20,
  pero el cliente sigue ahí.

Perder un cliente (FN) cuesta **Q150**. Mandarle una promo de más (FP) cuesta
**Q20**. El FN es **7.5 veces más caro** que el FP.

El recall mide exactamente lo que nos importa:

$$\text{Recall} = \frac{VP}{VP + FN}$$

De todos los clientes que **sí se fueron**, ¿cuántos detectamos? Maximizar
recall = minimizar FN = no dejar escapar clientes en riesgo. El precio que
pagamos es que suben los FP — le mandamos promos a algunos clientes que no las
necesitaban. Pero eso es tolerable dado el costo.

| Si el costo mayor es... | Optimizar... |
|---|---|
| FN (no detectar el evento) | **Recall** |
| FP (falsa alarma) | **Precisión** |

```{r decision-final, echo=FALSE, message=FALSE, warning=FALSE}
cat("
╔══════════════════════════════════════════════════════════╗
║          DECISIÓN RECOMENDADA                            ║
╠══════════════════════════════════════════════════════════╣
║  Modelo:   M5 (todas las variables)                      ║
║  Umbral:   0.30  (maximizar recall)                      ║
║                                                          ║
║  Justificación:                                          ║
║  - El costo de perder un cliente (FN = Q150) es         ║
║    7.5 veces mayor que el costo de una oferta            ║
║    innecesaria (FP = Q20).                               ║
║  - Preferimos detectar más clientes en riesgo            ║
║    aunque eso genere algunas ofertas extra.              ║
║  - AUC del modelo completo: mayor entre todos.          ║
║                                                          ║
║  Si el presupuesto de marketing es limitado:             ║
║  → Subir el umbral a 0.45–0.50 para ser más selectivos. ║
╚══════════════════════════════════════════════════════════╝
")
```
