---
title: "KNN"
author: "Erick Marroquín"
output: html_document
---

```{r setup, include=FALSE}
knitr::opts_chunk$set(
  echo    = TRUE,
  message = FALSE,
  warning = FALSE,
  fig.align = "center",
  fig.width = 8,
  fig.height = 5
)
```

---

## Paquetes

```{r paquetes}
library(caret)      # KNN, preprocesamiento, evaluación
library(ggplot2)    # Visualizaciones
library(dplyr)      # Manipulación de datos
library(tidyr)      # Transformación de datos
```

---

## Datos

Se utiliza el dataset **German Credit** (UCI Machine Learning Repository / Kaggle).

Contiene información de **1,000 clientes** de un banco alemán.
El objetivo es predecir si un cliente representa un **buen o mal riesgo crediticio**.

```{r datos}
data("GermanCredit", package = "caret")

# Vista general
glimpse(GermanCredit)
```

### Variables de interés

Para mantener el ejemplo claro y visualizable, se trabaja con un subconjunto de variables:

| Variable | Descripción |
|----------|-------------|
| `Age` | Edad del cliente (años) |
| `Amount` | Monto de crédito solicitado (DM) |
| `Duration` | Duración del crédito (meses) |
| `Class` | Buen o mal pagador (`Good` / `Bad`) |

```{r subconjunto}
datos <- GermanCredit %>%
  select(Age, Amount, Duration, Class) %>%
  mutate(Class = factor(Class, levels = c("Good", "Bad")))

# Distribución de clases
table(datos$Class)
```

---

## Exploración

### Distribución por clase

```{r exploracion-clase}
datos %>%
  count(Class) %>%
  ggplot(aes(x = Class, y = n, fill = Class)) +
  geom_col(width = 0.5) +
  geom_text(aes(label = n), vjust = -0.5) +
  scale_fill_manual(values = c("Good" = "#2196F3", "Bad" = "#F44336")) +
  labs(title = "Distribución de clases", x = "Clase", y = "Cantidad") +
  theme_minimal() +
  theme(legend.position = "none")
```

> El dataset está **desbalanceado**: hay más clientes buenos que malos.
> Esto se toma en cuenta al interpretar las métricas.

### Edad vs Monto por clase

```{r exploracion-dispersion}
ggplot(datos, aes(x = Age, y = Amount, color = Class)) +
  geom_point(alpha = 0.5, size = 1.8) +
  scale_color_manual(values = c("Good" = "#2196F3", "Bad" = "#F44336")) +
  labs(
    title = "Edad vs Monto del crédito",
    x = "Edad (años)",
    y = "Monto (DM)",
    color = "Clase"
  ) +
  theme_minimal()
```

### Duración vs Monto por clase

```{r exploracion-duracion}
ggplot(datos, aes(x = Duration, y = Amount, color = Class)) +
  geom_point(alpha = 0.5, size = 1.8) +
  scale_color_manual(values = c("Good" = "#2196F3", "Bad" = "#F44336")) +
  labs(
    title = "Duración del crédito vs Monto",
    x = "Duración (meses)",
    y = "Monto (DM)",
    color = "Clase"
  ) +
  theme_minimal()
```

---

## Preprocesamiento

### ¿Por qué es necesario escalar?

Las variables tienen rangos muy distintos:

```{r rangos}
datos %>%
  select(-Class) %>%
  summarise(across(everything(), list(min = min, max = max, media = mean))) %>%
  pivot_longer(everything(), names_to = c("variable", "stat"), names_sep = "_") %>%
  pivot_wider(names_from = stat, values_from = value)
```

Sin escalado, `Amount` (valores hasta 18,424) dominaría el cálculo de distancia
frente a `Age` (valores entre 19 y 75).

### Normalización Min-Max

Se transforma cada variable al rango [0, 1]:

```{r escalado}
preproc <- preProcess(
  datos %>% select(-Class),
  method = "range"
)

datos_escalados <- predict(preproc, datos %>% select(-Class))
datos_escalados$Class <- datos$Class

# Verificar el rango resultante
summary(datos_escalados %>% select(-Class))
```

---

## División Train / Test

Se separa el 70% de los datos para entrenamiento y el 30% para prueba.
La partición se hace de forma **estratificada** para preservar la proporción de clases.

```{r division}
set.seed(42)

indice <- createDataPartition(datos_escalados$Class, p = 0.7, list = FALSE)

entrenamiento <- datos_escalados[indice, ]
prueba        <- datos_escalados[-indice, ]

cat("Entrenamiento:", nrow(entrenamiento), "instancias\n")
cat("Prueba:       ", nrow(prueba), "instancias\n")
```

```{r proporcion-split}
# Verificar que la proporción se preservó
prop.table(table(entrenamiento$Class))
prop.table(table(prueba$Class))
```

---

## Construcción del Modelo

### Modelo inicial con K = 5

```{r modelo-k5}
set.seed(42)

control <- trainControl(method = "none")

modelo_k5 <- train(
  Class ~ .,
  data      = entrenamiento,
  method    = "knn",
  trControl = control,
  tuneGrid  = data.frame(k = 5)
)

modelo_k5
```

### Predicción en datos de prueba

```{r prediccion}
predicciones <- predict(modelo_k5, newdata = prueba)

head(data.frame(
  Real      = prueba$Class,
  Predicho  = predicciones
), 10)
```

---

## Evaluación

### Matriz de Confusión

```{r confusion}
conf_mat <- confusionMatrix(
  data      = predicciones,
  reference = prueba$Class,
  positive  = "Bad"
)

conf_mat
```

### Interpretación de métricas

```{r metricas}
metricas <- data.frame(
  Métrica   = c("Exactitud", "Precisión", "Recall (Sensibilidad)", "F1-Score", "Especificidad"),
  Valor     = c(
    conf_mat$overall["Accuracy"],
    conf_mat$byClass["Precision"],
    conf_mat$byClass["Sensitivity"],
    conf_mat$byClass["F1"],
    conf_mat$byClass["Specificity"]
  )
)

metricas$Valor <- round(metricas$Valor, 3)
metricas
```

> **Nota:** Con datos desbalanceados, la exactitud puede ser alta aunque el modelo
> no detecte bien la clase minoritaria (`Bad`).
> Se presta atención especial al **Recall** para la clase `Bad`.

---

## Efecto de K

Se entrena el modelo con distintos valores de K para observar cómo cambia el desempeño.

```{r efecto-k}
set.seed(42)

valores_k <- seq(1, 31, by = 2)  # Solo impares

resultados_k <- lapply(valores_k, function(k) {
  mod <- train(
    Class ~ .,
    data      = entrenamiento,
    method    = "knn",
    trControl = trainControl(method = "cv", number = 5),
    tuneGrid  = data.frame(k = k)
  )
  data.frame(
    k         = k,
    Exactitud = max(mod$results$Accuracy)
  )
})

resultados_k <- bind_rows(resultados_k)
resultados_k
```

### Visualización del efecto de K

```{r grafico-k}
mejor_k <- resultados_k$k[which.max(resultados_k$Exactitud)]

ggplot(resultados_k, aes(x = k, y = Exactitud)) +
  geom_line(color = "#607D8B", linewidth = 1) +
  geom_point(size = 2.5, color = "#607D8B") +
  geom_vline(xintercept = mejor_k, linetype = "dashed", color = "#F44336") +
  annotate("text", x = mejor_k + 1.2, y = min(resultados_k$Exactitud),
           label = paste("K =", mejor_k), color = "#F44336", hjust = 0) +
  labs(
    title = "Exactitud según valor de K (validación cruzada 5-fold)",
    x = "K",
    y = "Exactitud promedio"
  ) +
  theme_minimal()
```

---

## Modelo Final con el Mejor K

```{r modelo-final}
set.seed(42)

modelo_final <- train(
  Class ~ .,
  data      = entrenamiento,
  method    = "knn",
  trControl = trainControl(method = "none"),
  tuneGrid  = data.frame(k = mejor_k)
)

predicciones_final <- predict(modelo_final, newdata = prueba)

conf_final <- confusionMatrix(
  data      = predicciones_final,
  reference = prueba$Class,
  positive  = "Bad"
)

conf_final
```

### Comparación K = 5 vs mejor K

```{r comparacion}
data.frame(
  Modelo      = c(paste("K =", 5), paste("K =", mejor_k)),
  Exactitud   = c(
    round(conf_mat$overall["Accuracy"], 3),
    round(conf_final$overall["Accuracy"], 3)
  ),
  Recall_Bad  = c(
    round(conf_mat$byClass["Sensitivity"], 3),
    round(conf_final$byClass["Sensitivity"], 3)
  ),
  F1_Bad      = c(
    round(conf_mat$byClass["F1"], 3),
    round(conf_final$byClass["F1"], 3)
  )
)
```

---

## Predicción sobre un nuevo cliente

Se predice si un nuevo solicitante pagará o no el crédito.

```{r nuevo-cliente}
nuevo_cliente <- data.frame(
  Age      = 35,
  Amount   = 5000,
  Duration = 24
)

# Escalar con el mismo preprocesador
nuevo_escalado <- predict(preproc, nuevo_cliente)

# Predecir clase y probabilidad
clase_predicha <- predict(modelo_final, newdata = nuevo_escalado)
probabilidad   <- predict(modelo_final, newdata = nuevo_escalado, type = "prob")

cat("Clase predicha:", as.character(clase_predicha), "\n")
cat("Probabilidad Good:", round(probabilidad$Good, 3), "\n")
cat("Probabilidad Bad: ", round(probabilidad$Bad, 3),  "\n")
```

---

## Resumen

| Paso | Acción |
|------|--------|
| 1. Datos | Se cargó el dataset German Credit (1,000 clientes) |
| 2. Exploración | Se identificó desbalance entre clases (Good / Bad) |
| 3. Escalado | Se aplicó normalización Min-Max (rango [0, 1]) |
| 4. División | 80% entrenamiento / 20% prueba, estratificado |
| 5. Modelo | KNN entrenado con diferentes valores de K |
| 6. Evaluación | Matriz de confusión, Exactitud, Recall, F1 |
| 7. Predicción | Se clasificó un nuevo solicitante |

> KNN es sensible al valor de K y **siempre** requiere escalado previo.
> La elección del mejor K se hace evaluando con validación cruzada.
