---
title: "\U0001F3CE️ Cars"
author: "Erick Marroquín"
date: "2026-03-06"
output: html_document
---

```{r setup, include=FALSE}
knitr::opts_chunk$set(echo = TRUE)
```

```{r message=FALSE, warning=FALSE}
library(corrplot)
library(caret)
library(lmtest)
```

## 1. Descripción del Dataset

Utilizaremos el dataset **mtcars**, incluido en R.

Este conjunto contiene información técnica de 32 automóviles, incluyendo variables relacionadas con desempeño del motor y eficiencia.

Variable de interés:

* **mpg**: millas por galón (consumo de combustible) → variable continua.

Algunas variables relevantes:

* wt: peso del vehículo (en miles de libras)
* hp: caballos de fuerza
* disp: desplazamiento del motor
* cyl: número de cilindros

Pregunta de investigación:

> ¿Qué variables explican el consumo de combustible (mpg)?

## 2. Repaso de Regresión Lineal

La regresión lineal modela la relación entre una variable dependiente continua (Y) y una o más variables independientes (X).

Modelo simple:

$$Y = \beta_0 + \beta_1 X + \varepsilon$$

Modelo múltiple:

$$Y = \beta_0 + \beta_1 X_1 + \beta_2 X_2 + ... + \beta_k X_k + \varepsilon$$

Supuestos principales:

1. Linealidad
2. Independencia de errores
3. Homocedasticidad
4. Normalidad de residuos

## 3. Análisis Exploratorio

```{r}
data(mtcars)
df <- mtcars

str(df)
summary(df)
```

### Matriz de correlación

La matriz de correlación nos permite medir la relación lineal entre todas las variables numéricas del dataset.

```{r}
cor_matrix <- cor(df)
cor_matrix
```

Ahora la visualizamos gráficamente para interpretar mejor la magnitud y dirección de las relaciones:

```{r}
corrplot(cor_matrix, method = "color", type = "upper",
         addCoef.col = "black", tl.col = "black", tl.srt = 45)
```

Interpretación:

* Valores cercanos a 1 → relación positiva fuerte.
* Valores cercanos a -1 → relación negativa fuerte.
* Valores cercanos a 0 → poca o ninguna relación lineal.

Aquí podemos observar que wt y hp tienen correlación negativa considerable con mpg, lo que justifica explorarlas como variables predictoras.

### Scatterplots principales

Los scatterplots nos permiten evaluar visualmente si existe una relación lineal entre la variable respuesta (**mpg**) y posibles variables predictoras.

En esta etapa buscamos:

* Tendencia lineal (creciente o decreciente).
* Presencia de curvatura (posible no linealidad).
* Valores atípicos.
* Dispersión constante (primer indicio de homocedasticidad).


#### mpg vs wt (peso)

```{r}
plot(df$wt, df$mpg,
     main="mpg vs wt",
     xlab="Peso (wt)",
     ylab="Millas por galón (mpg)",
     pch=19)
abline(lm(mpg ~ wt, data=df), col="red", lwd=2)
```

Interpretación esperada:

* Relación negativa fuerte.
* A mayor peso, menor eficiencia de combustible.
* Patrón aproximadamente lineal.

#### mpg vs hp (caballos de fuerza)

```{r}
plot(df$hp, df$mpg,
     main="mpg vs hp",
     xlab="Caballos de fuerza (hp)",
     ylab="Millas por galón (mpg)",
     pch=19)
abline(lm(mpg ~ hp, data=df), col="blue", lwd=2)
```

Interpretación esperada:

* Relación negativa moderada a fuerte.
* Vehículos con mayor potencia tienden a consumir más combustible.
* Posible ligera dispersión creciente.

#### mpg vs disp (desplazamiento del motor)

```{r}
plot(df$disp, df$mpg,
     main="mpg vs disp",
     xlab="Desplazamiento (disp)",
     ylab="Millas por galón (mpg)",
     pch=19)
abline(lm(mpg ~ disp, data=df), col="darkgreen", lwd=2)
```

Interpretación esperada:

* Relación negativa clara.
* Motores más grandes tienden a tener menor rendimiento.


#### mpg vs cyl (número de cilindros)

Aunque es una variable discreta, podemos visualizarla:

```{r}
plot(df$cyl, df$mpg,
     main="mpg vs cyl",
     xlab="Número de cilindros",
     ylab="Millas por galón (mpg)",
     pch=19)
abline(lm(mpg ~ cyl, data=df), col="purple", lwd=2)
```

Interpretación:

* Más cilindros → menor mpg.
* Relación escalonada, pero con tendencia lineal negativa.

Conclusión:

Las variables **wt**, **hp** y **disp** muestran patrones lineales negativos claros con **mpg**, lo que justifica su evaluación formal mediante regresión lineal.

Este análisis visual es un paso esencial antes de construir cualquier modelo.

## 4. Selección de Variables

Para realizar un análisis más completo, seleccionaremos tres pares de variables con comportamientos distintos. El objetivo es comparar:

* Un modelo que funciona bien.
* Un modelo que funciona de manera intermedia.
* Un modelo que presenta debilidades claras.

Esto nos permitirá evaluar cómo cambian los supuestos y el desempeño del modelo según la relación entre variables.

### Par 1 — Relación fuerte esperada

**mpg ~ wt**

Justificación:

* `wt` presenta una correlación negativa alta con `mpg`.
* El scatterplot muestra una tendencia lineal clara.
* Teóricamente tiene sentido: vehículos más pesados consumen más combustible.

Esperamos:

* Alto R².
* Supuestos razonablemente bien cumplidos.
* Modelo estable.

### Par 2 — Relación moderada

**mpg ~ hp**

Justificación:

* `hp` también tiene correlación negativa con `mpg`, pero menor que `wt`.
* La dispersión es mayor.
* Puede existir mayor variabilidad no explicada.

Esperamos:

* R² intermedio.
* Mayor dispersión en residuos.
* Posible indicio leve de heterocedasticidad.

### Par 3 — Relación débil o menos adecuada

**mpg ~ qsec**
(`qsec` = tiempo en cuarto de milla)

Justificación:

* La relación con `mpg` es más débil.
* El patrón visual no es tan claramente lineal.
* Puede existir mayor ruido y menor capacidad explicativa.

Esperamos:

* Bajo R².
* Mayor incumplimiento de supuestos.
* Residuos con mayor dispersión y posible falta de linealidad.


## 5. Train/Test

Antes de evaluar supuestos y validar modelos, es fundamental separar los datos en entrenamiento y prueba.

¿Por qué es importante?

* Evita evaluar el modelo con los mismos datos usados para ajustarlo.
* Permite medir capacidad predictiva real.
* Reduce riesgo de sobreajuste.

```{r}
set.seed(314159)

trainIndex <- createDataPartition(df$mpg, p = 0.7, list = FALSE)
train <- df[trainIndex, ]
test  <- df[-trainIndex, ]
```

A partir de ahora, los modelos se ajustarán con `train`.


## 6. Pruebas de Supuestos

Ajustamos los tres modelos en datos de entrenamiento:

```{r}
model_wt   <- lm(mpg ~ wt, data=train)
model_hp   <- lm(mpg ~ hp, data=train)
model_qsec <- lm(mpg ~ qsec, data=train)
```

### 6.1 Linealidad

Supuesto: la relación entre X y Y debe ser lineal.

Si la relación real no es lineal, el modelo estará mal especificado y los coeficientes serán sesgados.

```{r}
par(mfrow=c(1,3))
plot(model_wt$fitted.values, resid(model_wt), main="Residuos (wt)")
abline(h=0,col="red")

plot(model_hp$fitted.values, resid(model_hp), main="Residuos (hp)")
abline(h=0,col="red")

plot(model_qsec$fitted.values, resid(model_qsec), main="Residuos (qsec)")
abline(h=0,col="red")
par(mfrow=c(1,1))
```

Buscamos ausencia de patrones o curvaturas. No hay una prueba estándar para validar linealidad.

### 6.2 Normalidad de Residuos

Supuesto: los errores deben distribuirse normalmente.

La normalidad permite realizar inferencia estadística válida (intervalos y pruebas t).

```{r}
shapiro.test(resid(model_wt))
shapiro.test(resid(model_hp))
shapiro.test(resid(model_qsec))
```
Hipótesis:

* H₀: Los residuos siguen una distribución normal.
* H₁: Los residuos no siguen una distribución normal.

Regla de decisión:

* Si p-value > 0.05 → No se rechaza H₀ (normalidad plausible).
* Si p-value ≤ 0.05 → Se rechaza H₀ (evidencia de no normalidad).

### 6.3 Homocedasticidad

Supuesto: la varianza de los errores debe ser constante.

Si existe heterocedasticidad, los errores estándar serán incorrectos y la inferencia será poco confiable. Prueba Breusch-Pagan.

```{r}
bptest(model_wt)
bptest(model_hp)
bptest(model_qsec)
```

Hipótesis:

* H₀: La varianza de los errores es constante (homocedasticidad).
* H₁: La varianza de los errores no es constante (heterocedasticidad).

Regla de decisión:

* Si p-value > 0.05 → No se rechaza H₀ (varianza constante).
* Si p-value ≤ 0.05 → Se rechaza H₀ (existe heterocedasticidad).

### 6.4 Independencia

Supuesto: los errores deben ser independientes.

La autocorrelación genera estimaciones ineficientes. Prueba Durbin-Watson

```{r}
dwtest(model_wt)
dwtest(model_hp)
dwtest(model_qsec)
```
Hipótesis:

* H₀: No existe autocorrelación de primer orden en los residuos.
* H₁: Existe autocorrelación de primer orden en los residuos.

Regla de decisión:

* Si p-value > 0.05 → No se rechaza H₀ (independencia plausible).
* Si p-value ≤ 0.05 → Se rechaza H₀ (evidencia de autocorrelación).

## 7. Construcción del Modelo

Comparamos desempeño en entrenamiento:

```{r}
summary(model_wt)
summary(model_hp)
summary(model_qsec)
```

### Información importante

Al revisar `summary()` debemos enfocarnos en los siguientes elementos clave:

#### Coeficientes (Estimate)

Nos indican:

* La **dirección del efecto** (signo positivo o negativo).
* La **magnitud del impacto** sobre `mpg`.

Ejemplo de interpretación:

Si el coeficiente de `wt` es -4.61, significa que:

Por cada aumento de 1 unidad en peso (1000 libras), el mpg disminuye en promedio 4.61 unidades.

Aquí buscamos:

* Coherencia con la teoría.
* Magnitudes razonables.

#### Significancia estadística (Pr(>|t|))

Cada coeficiente prueba:

* H₀: β = 0 (la variable no aporta información)
* H₁: β ≠ 0

Si p-value < 0.05 → la variable es estadísticamente significativa.

Nos interesa identificar:

* Qué variables realmente aportan explicación.
* Cuáles podrían eliminarse del modelo.

#### R² y R² Ajustado

* **R²:** proporción de variabilidad explicada por el modelo.
* **R² ajustado:** corrige por número de variables.

Buscamos:

* Modelos con mayor R².
* Que el R² ajustado no disminuya al agregar variables.

Si agregamos una variable y el R² ajustado baja, esa variable no está aportando suficiente información.

#### Residual Standard Error (RSE)

Mide el error promedio de predicción en las mismas unidades de `mpg`.

Más pequeño → mejor capacidad predictiva en entrenamiento.

#### Comparación entre modelos simples

Aquí evaluamos:

* ¿Cuál variable explica más variabilidad?
* ¿Cuál tiene mayor R²?
* ¿Cuál presenta coeficientes más significativos?

Esto nos permite decidir qué variables son candidatas para el modelo múltiple.

Luego construimos un modelo múltiple con las variables más prometedoras:

```{r}
model_multiple <- lm(mpg ~ wt + hp, data=train)
summary(model_multiple)
```
El modelo estimado es de la forma:

mpg = β₀ + β₁·wt + β₂·hp + ε

Ahora debemos analizar:

*Si ambos coeficientes siguen siendo significativos.
*Si el R² ajustado mejora respecto a los modelos simples.
*Si alguno pierde significancia (posible multicolinealidad).
*Si el error estándar residual disminuye.

## 8. Validación del Modelo

Evaluamos los modelos utilizando el conjunto de prueba (datos no vistos).

```{r}
pred_wt   <- predict(model_wt, test)
pred_hp   <- predict(model_hp, test)
pred_qsec <- predict(model_qsec, test)
pred_mult <- predict(model_multiple, test)
```


### Métricas de Evaluación

Calculamos RMSE y R² para cada modelo en test.

```{r}
R2_test <- function(actual, predicted) {
  1 - sum((actual - predicted)^2) / sum((actual - mean(actual))^2)
}

results <- data.frame(
  Modelo = c("mpg ~ wt", "mpg ~ hp", "mpg ~ qsec", "mpg ~ wt + hp"),
  RMSE = c(
    RMSE(pred_wt, test$mpg),
    RMSE(pred_hp, test$mpg),
    RMSE(pred_qsec, test$mpg),
    RMSE(pred_mult, test$mpg)
  ),
  R2 = c(
    R2_test(test$mpg, pred_wt),
    R2_test(test$mpg, pred_hp),
    R2_test(test$mpg, pred_qsec),
    R2_test(test$mpg, pred_mult)
  )
)

results
```

Interpretación:

* **RMSE más bajo** → mejor capacidad predictiva.
* **R² más alto** → mayor proporción de variabilidad explicada en datos nuevos.

### Comparación Visual de Modelos

#### Comparación por RMSE

```{r}
barplot(results$RMSE,
        names.arg = results$Modelo,
        main = "Comparación de RMSE en Test",
        ylab = "RMSE",
        las = 2)
```

#### Comparación por R²

```{r}
barplot(results$R2,
        names.arg = results$Modelo,
        main = "Comparación de R² en Test",
        ylab = "R²",
        las = 2)
```

El mejor modelo será aquel que combine:

* Menor RMSE.
* Mayor R².
* Coherencia estadística en los supuestos.

La validación en test permite identificar qué modelo realmente generaliza mejor y evita tomar decisiones basadas únicamente en desempeño de entrenamiento.

## 9. Guardar Predicciones en el Dataset (extra)

Agregamos una nueva columna al conjunto de prueba:

```{r}
test$mpg_predicho <- pred_mult
head(test[, c("mpg", "mpg_predicho")])
```

Ahora el dataset de prueba contiene:

* Valor real (`mpg`)
* Valor predicho (`mpg_predicho`)

Esto permite comparar directamente errores individuales y analizar desempeño a nivel observación.
