---
title: "\U0001F6A2 Titanic - Regresión Lineal"
author: "Erick Marroquín"
date: "2026-03-04"
output: html_document
---

```{r setup, include=FALSE}
knitr::opts_chunk$set(echo = TRUE)
```


# 1. Descripción del Dataset

Utilizaremos el dataset **mtcars**, incluido en R.

Este conjunto contiene información técnica de 32 automóviles, incluyendo variables relacionadas con desempeño del motor y eficiencia.

Variable de interés:

* **mpg**: millas por galón (consumo de combustible) → variable continua.

Algunas variables relevantes:

* wt: peso del vehículo (en miles de libras)
* hp: caballos de fuerza
* disp: desplazamiento del motor
* cyl: número de cilindros

Pregunta de investigación:

> ¿Qué variables explican el consumo de combustible (mpg)?

---

# 2. Repaso de Regresión Lineal

La regresión lineal modela la relación entre una variable dependiente continua (Y) y una o más variables independientes (X).

Modelo simple:

[
Y = \beta_0 + \beta_1 X + \varepsilon
]

Modelo múltiple:

[
Y = \beta_0 + \beta_1 X_1 + \beta_2 X_2 + ... + \beta_k X_k + \varepsilon
]

Supuestos principales:

1. Linealidad
2. Independencia de errores
3. Homocedasticidad
4. Normalidad de residuos

---

# 3. Análisis Exploratorio

```{r}
data(mtcars)
df <- mtcars

str(df)
summary(df)
```

## Matriz de correlación

```{r}
cor(df)
```

## Scatterplots principales

```{r}
par(mfrow=c(1,2))
plot(df$wt, df$mpg,
     main="mpg vs wt",
     xlab="wt", ylab="mpg", pch=19)

plot(df$hp, df$mpg,
     main="mpg vs hp",
     xlab="hp", ylab="mpg", pch=19)
par(mfrow=c(1,1))
```

Observamos relaciones negativas claras.

---

# 4. Selección de Variables (2 Pares)

Seleccionaremos dos pares para análisis comparativo:

Par 1 (relación fuerte esperada):

* mpg ~ wt

Par 2 (relación moderada):

* mpg ~ hp

Justificación:

* wt muestra alta correlación negativa con mpg.
* hp también influye, pero podría ser menos fuerte que wt.

---

# 5. Pruebas de Supuestos

Ajustamos ambos modelos simples:

```{r}
model_wt <- lm(mpg ~ wt, data=df)
model_hp <- lm(mpg ~ hp, data=df)
```

## Linealidad

```{r}
par(mfrow=c(1,2))
plot(model_wt$fitted.values, resid(model_wt), main="Residuos vs Ajustados (wt)")
abline(h=0,col="red")

plot(model_hp$fitted.values, resid(model_hp), main="Residuos vs Ajustados (hp)")
abline(h=0,col="red")
par(mfrow=c(1,1))
```

## Normalidad

```{r}
shapiro.test(resid(model_wt))
shapiro.test(resid(model_hp))
```

## Homocedasticidad

```{r}
library(lmtest)
bptest(model_wt)
bptest(model_hp)
```

## Independencia

```{r}
dwtest(model_wt)
dwtest(model_hp)
```

---

# 6. Construcción del Modelo

Modelo simple 1:

```{r}
summary(model_wt)
```

Modelo simple 2:

```{r}
summary(model_hp)
```

Modelo múltiple:

```{r}
model_multiple <- lm(mpg ~ wt + hp, data=df)
summary(model_multiple)
```

Interpretamos:

* Signo de coeficientes
* Magnitud del efecto
* R²
* Significancia estadística

---

# 7. Validación del Modelo

Utilizamos división train/test.

```{r}
library(caret)
set.seed(123)
trainIndex <- createDataPartition(df$mpg, p=0.7, list=FALSE)
train <- df[trainIndex,]
test <- df[-trainIndex,]

model_final <- lm(mpg ~ wt + hp, data=train)

pred <- predict(model_final, test)

RMSE(pred, test$mpg)
summary(model_final)$r.squared
```

Comparación:

* RMSE mide error promedio.
* R² mide proporción de variabilidad explicada.

Conclusión esperada:

* wt es el predictor más fuerte.
* El modelo múltiple mejora ligeramente la explicación respecto a modelos simples.
* Los supuestos deben validarse antes de confiar en el modelo.
